【裁判字號】    88,上訴,4511
【裁判日期】    901220
【裁判案由】    偽造有價證券等
【裁判全文】
臺灣高等法院刑事判決                          八十八年度上訴字第四五一一號
    上  訴  人
    即  被  告  戊○○
    指定辯護人  本院甲○辯護人
右上訴人因偽造有價證券等案件，不服臺灣板橋地方法院八十七年度訴字第一００四
號，中華民國八十八年十月十一日第一審判決（起訴案號：臺灣板橋地方法院檢察署
八十七年度偵字第三五五八號）提起上訴，本院判決如左：
    主  文
原判決撤銷。
戊○○連續意圖供行使之用，而偽造有價證券，處有期徒刑參年貳月。
偽造之如附表一編號第一、二、三、四、五、六、七、八、九、十、十一、十二、十
三、十五、二十、二十一、二十二、二十四、二十八、二十九、三十號所示支票貳拾
壹紙均沒收；偽造之如附表編號第十四號所示支票票面金額超過三十五萬元部分、編
號第十六號所示支票票面金額超過二萬元部分、編號第十七號所示支票票面金額超過
二十八萬元部分、編號第十八號所示支票票面金額超過五萬元部分、編號第十九號所
示支票票面金額超過於八萬元部分、編號第二十三號所示支票票面金額超過四十五萬
元部分、編號第二十五號所示支票票面金額超過三十三萬元部分、編號第二十六號所
示支票票面金額超過五萬元部分、編號第二十七號所示支票票面金額超過二十六萬元
部分、編號第三十一號所示支票票面金額超過二十六萬元部分均沒收。
    事      實
一、戊○○自民國（下同）八十五年三月間起在乙○○○股份有限公司（下稱成名公
    司）擔任會計職務，負責保管成名公司印鑑章、支票本及開立公司所需支用之支
    票、製作支票記帳冊、轉帳傳票、現金收入傳票等業務工作，詎其竟意圖供行使
    之用偽造支票，並基於概括之犯意，自八十五年六月二十九日至八十六年十一月
    五日止，連續在台北縣樹林鎮○○街○段六十三巷二之四號辦公室內，先後將所
    持有如附表一編號第一、二、三、四、五、六、七、八、九、十、十一、十二、
    十三、十五、二十、二十一、二十二、二十四、二十八、二十九、三十號所示空
    白支票共二十一紙予以侵占入己，並未經成名公司同意，偽填如附表一編號第一
    、二、三、四、五、六、七、八、九、十、十一、十二、十三、十五、二十、二
    十一、二十二、二十四、二十八、二十九、三十號所示之日期、金額，並盜「蓋
    成名」公司印鑑章及負責人「丁○○」印鑑章於其上，以偽造上開支票二十一紙
    ，又在各該支票背面盜蓋「丁○○」印章，以偽造丁○○名義之提款背書，旋持
    之前往台灣銀行樹林分行兌領現金使用。又於上開時、地，利用為成名公司開立
    所需如附表一編號第十四、十六、十七、十八、十九、二十三、二十五、二十六
    、二十七三十一號所示支票之機會，而溢開偽造該等支票超過成名公司授權簽發
    之票面金額（附表一編號第十四號所示支票票面金額超過三十五萬元部分、編號
    第十六號所示支票票面金額超過二萬元部分、編號第十七號所示支票票面金額超
    過二十八萬元部分、編號第十八號所示支票票面金額超過五萬元部分、編號第十
    九號所示支票票面金額超過八萬元部分、編號第二十三號所示支票票面金額超過
    四十五萬元部分、編號第二十五號所示支票票面金額超過三十三萬元部分、編號
    第二十六號所示支票票面金額超過五萬元部分、編號第二十七號所示支票票面金
    額超過二十六萬元部分、編號第三十一號所示支票票面金額超過二十六萬元部分
    ），再持之前往台灣銀行樹林分行矇混兌現，將溢領之金額侵占入己使用。又其
    為防止上開侵占及溢開偽造有價證券之犯行為公司查覺，或將偽造支票之支票存
    根劃ｘ、蓋作廢章，更或在業務上應記載之支票帳冊本內為虛偽之記載（虛偽記
    載事項詳如附表一編號二、十四、十六、十七、十九、二十三、二十五、二十六
    、二十七、三十一附記欄），足生損害於成名公司及丁○○。迄八十六年十二月
    二十日戊○○離職後，接任會計丙○○與成名公司負責人之妻林蔡碧華共同核對
    公司帳務時，始發覺上情。
二、案經成名公司訴請台灣板橋地方法院檢察署檢察官偵查起訴。
    理      由
一、訊據被告淑美固坦承於右揭時、地簽發如附表一編號第一至三十一號所示支票三
    十一紙之事實，但矢口否認有何業務侵占、偽造有價證券及明知不實事項記入帳
    冊犯行，辯稱：伊均受告訴人之指示而簽發支票；至於伊製作之傳票與支票帳冊
    不符部分，是因老板娘林蔡碧華有時會背著老板丁○○要求伊多領一些錢，但伊
    於開票前已先將傳票做好，事後忘了將傳票更正，所以才會有部分不符之處；又
    開立支票之小章均由老板娘保管，伊並無機會盜用；另有關支票帳冊沒有記載而
    支票卻已領現部分，是因有時開立之支票太多，忘記登載在支票帳冊上之故，伊
    並未侵占或偽造有價證券云云。惟查：
  (一)右開事實，業據告訴代理人林蔡碧華迭於偵審中指訴綦詳，核與證人即成名公司
    前任會計陳美香在原到庭證稱：（伊任職時成名公司）使用支票時，需先開好傳
    票，再開支票並在票頭記載使用情形，先蓋我所保管之公司大章，之後再給林太
    太核對蓋小章，再登記於支票簿上，登記後才寄出去給廠商；（問：老闆與老闆
    娘平時是否有去查帳？），沒有，只是要我告訴他們已開出之支票是否有足夠兌
    現時，才要列出每日收入及支出之之銀行預估表給他們看，以瞭解公司營收情況
    ，以便事先去籌錢軋票；他們很信任我，沒有查我記帳是否記的對；（問：你任
    職期間，你老闆娘對你是否有私下要求簽發支票使用並表示不要讓老闆知道？）
    ，沒有，不可能；（問：是否有因她自己要用錢，要你多填支票金額？），沒有
    ；（在開票時）是用手寫；沒有（打錯傳票之金額）此情形，但如果有時，會將
    傳票作廢，另外開立；... 現金領出時都交給老闆娘，出有要發薪水時，我都交
    她，現今帳是由老闆娘於製作但在我傳票上會有記載，通常是我向她提出核對現
    金帳；票頭沒有拿給林太太核對，他不看；支票由會計保管；支票帳本也是會計
    記，會計保管；對帳時，有將支票帳本拿出來與銀行對帳單一起核對，是由會計
    核對，老闆娘只跟我核對現金帳本等語（見原審卷第一二一頁至第一二四頁）相
    符。則被告所辯：因老板娘林蔡碧華有時會背著老板丁○○要求伊多領一些錢，
    但伊於開票前已先將傳票做好，事後忘了將傳票更正，所以才會有部分不符之處
    云云，自不足採。
  (二)因銀行不支付甲存帳戶利息，故領用支票之人在甲存帳戶中大多不會存有大筆之
    金額，所有須兌現之支票均於即將屆期時，由同銀行之乙種存款撥入，以供提款
    人兌領；為免有遺忘未及時補入而遭退票之意外，因之一般使用支票之人均會在
    支票存根上詳細記載付款之對象、日期及金額，以為備忘；營利事業更均備有支
    票使用帳冊，以為管控。本案成名公司之支票均係由會計保管、開立，已據證人
    陳美香供證在卷，被告對此亦不否認。乃如附表一編號一、五、九、十一、十二
    、十四、十八、十九、二十、二一、二二、二四、二五、二八、三十所示之支票
    存根竟為空白；附表一編號四、七、十、十三、十五所示之支票，其存根聯竟畫
    「x」；附表一編號二九未留有存根。附表一編號一、三、四、五、六、七、八
    、九、十、十一、十二、十三、十五、十八、二十、二一、二二、二四、二八、
    二九、三十號所示之支票竟未記載支票帳簿；附表編號二、十四、十六、十七、
    十九、二三、二五、二六、二七、三一號之支票，記載與其票面金額不符；附表
    一編號十四、十六、十七、十八、十九、二三、二五、二六、二七、三一號之支
    票，其轉帳傳票核與開立支票不符，有如附表一編號第一至三十一號所示偽造支
    票及支票存根影本、支票帳冊、轉帳傳票影本、現金收入傳票影本、台灣銀行支
    票類存款戶對帳單影本，及被告開立之本案支票影本三十一紙附卷可稽（見偵查
    卷第三十九第五十頁）。則負責保管、開立支票及記入支票帳簿之被告自不得諉
    為不知，乃其竟仍為此不實之記載，顯在隱瞞其偽開支票之實情。
  (三)附表一編號第二十四號所示之支票，其中五萬元係匯款方式匯至台灣區中小企業
    銀行台東分行被告之妹賴淑芽帳戶，餘額五萬元提領現款等情，有台灣銀行樹林
    分行八十八年六月九日（八八）銀樹營字第二０五五號函覆在卷足憑（見原審卷
    第五二頁），益見被告有擅自挪用並偽造公司支票之情事。
  (四)被告雖辯稱：開立支票之小章均由老板娘保管云云；另依臺灣銀行樹林分行九十
    年十一月十四日（九０）銀樹營字第０六三五六號函所檢送本案支票影本所示，
    其領款人又均係蓋用成名公司之負責人「丁○○」印章領取。然據證人即前任會
    計陳美香已在原審證稱：知道（林太太她小章放何處），她通常沒有上鎖云云（
    見原審卷第一二一頁至第一二四頁）；告訴代理人蔡碧華在本院審理中亦指陳：
    渠辦公室之坐位與被告隔鄰等語。則被告於日常工作中自極多取用「丁○○」印
    章之機會，是被告所辯：開立支票之小章均由老板娘保管，伊並無機會盜用乙節
    ，顯非事實，而不足採。本案支票均係蓋用「丁○○」印章領取乙節，尚不足為
    被告有利之認定。
  (五)綜上各節所述，告訴代理人林蔡碧華裝指述核與事實相符，應可採信。被告所辯
    無非事後圖卸之詞，委無足採。本件事證明確，被告犯行洵堪認定。
二、核被告所為：
  (一)未經授權偽造支票及超過授權金額開立支票部分，係犯第二百零一條第一項之偽
    造有價證券罪。被告盜用印章行為，為偽造支票有價證券之階段行為，不另論罪
    ；偽造有價證券後復持之行使，其行使之低度行為則為偽造有價證券之高度行為
    吸收，僅論以高度之偽造有價證券罪。
  (二)偽造「丁○○」領款背書部分係犯刑法第二百十六條、第二百十條之行使偽造私
    文書罪。被告盜用印章行為，為偽造私文書階段行為，不另論罪；偽造私文書後
    復持之行使，其偽造之低度行為則為行使偽私造文書之高度行為吸收，僅論以高
    度之偽造私文書罪。此部分公訴人雖漏引法條，惟起訴事實已然敘及，本院自得
    併予審判。
  (三)挪用支票，及開立超過授權金額之支票並矇混兌領後，將超出授權部分侵占入己
    ，係犯刑法第三百三十六條第二項之業務侵占罪。
  (四)在支票帳簿上為不實記載部分，係犯商業會計法第七十一條第一款之明知不實事
    項記入帳冊罪。公訴意旨認係犯刑法第二百十五條之業務登載不實罪，尚有未合
    ，起訴法條應予變更（按商業會計法第七十一條第一款明知不實事項記入帳冊罪
    係刑法第二百十五條業務登載不實罪之特別規定，依特別法優於普通法原則，應
    適用前者處斷）。
  (五)被告先後多次偽造有價證券、行使偽造私文書、業務侵占、明知不實事項記入帳
    冊之犯行，均時間緊接，犯罪構成要件相同，顯係基於概括犯意所為，應依連續
    犯規定論以一罪，並加重其刑。又被告所犯上開四罪間，有方法結果之牽連犯關
    係，應從一重之偽造有價證券罪處斷。
三、原審據以論刑，固非無見。為漏未敘及被告偽造「丁○○」提款背書之犯行，尚
    有未當。被告之上訴意旨否認犯罪，雖無理由；然原判決既有前述之可議，仍屬
    無可維持，應由本院予以撤銷改判。原審酌被告犯罪之動機在謀取不法財物，其
    犯罪所得之金額達數百萬元，對被害人造成重大之損害，犯後仍未賠償被害人之
    損害，復猶飾詞卸責未見悔意等一切狀，量處如主文所示之刑。另如附表一編號
    第一、二、三、四、五、六、七、八、九、十、十一、十二、十三、十五、二十
    、二十一、二十二、二十四、二十八、二十九、三十號所示支票二十一紙及如附
    表編號第十四號所示支票票面金額超過三十五萬元部分、編號第十六號所示支票
    票面金額超過二萬元部分、編號第十七號所示支票票面金額超過二十八萬元部分
    、編號第十八號所示支票票面金額超過五萬元部分、編號第十九號所示支票票面
    金額超過於八萬元部分、編號第二十三號所示支票票面金額超過四十五萬元部分
    、編號第二十五號所示支票票面金額超過三十三萬元部分、編號第二十六號所示
    支票票面金額超過五萬元部分、編號第二十七號所示支票票面金額超過二十六萬
    元部分、編號第三十一號所示支票票面金額超過二十六萬元部分，均屬偽造，咸
    應依刑法第二百零五條規定宣告沒收之。
四、公訴意旨另以：被告於右揭時地，除偽造如附表一所示之支票外，尚有偽造如附
    表二編號一至三之支票，此部分亦涉有偽造有價證券、業務侵占、業務上登載不
    實罪嫌云云。惟查，本件附表二編號二、三之支票，已據告訴代理人林蔡碧華於
    原法院審理中當庭承認指述有誤。次查，附表二編號一之支票，告訴代理人雖指
    述不移，然依據支票帳冊上有關該支票支出登記之記載，其受款人姓名欄內明確
    登載受款人為「羅美玉」，且支票存根上受款人欄內亦為相同之登載。再查，告
    訴代理人林蔡碧華曾積欠第三人羅美玉三十萬元之債務，業據其自承在卷。雖告
    訴代理人另陳稱：渠已於八十五年間先後還清等語；然能提出其中二十萬元之償
    還資料，其餘十萬元以何方式償，則未能提出相關資料，或查報羅美玉之確實住
    所以供法院查證。參以，被告茍若有偽造附表二編號一支票之行為，其多方掩飾
    惟恐不及，衡情當無在支票帳冊及支票存根上對受款人記載如此明確之理。因之
    ，被告所辯：該支票係供清償案外人羅美玉之債務，伊未偽造附表二所載支票乙
    節，尚非無據。此外，又查無其他積極證據足認被告有公訴意旨所指之此部分犯
  行，此部分被告之犯罪尚屬不能證明。惟因公訴人認此部分與前揭有罪部分，有
    連續犯之關係，屬裁判上之一罪，故不另為無罪之諭知。
據上論斷，應依刑事訴訟法第三百六十九條第一項前段、第三百六十四條、第二百九
十九條第一項前段、第三百條，商業會計法第七十一條第一款、刑法第十一條前段、
第五十六條、第二百十六條、第二百十條、第三百三十六條第二項、第二百零一條第
一項、第五十五條、第二百零五條，罰金罰鍰提高標準條例第一條前段，判決如主文
。
本案經檢察官田炳麟到庭執行職務。
中      華      民      國    九十      年     十二     月     二十     日
                              臺灣高等法院刑事第十二庭
                                  審判長法  官  劉  景  星
                                        法  官  陳  志  洋
                                        法  官  陳  博  志
右正本證明與原本無異。
如不服本判決應於收受送達後十日內向本院提出上訴書狀，其未敘述上訴之理由者並
得於提起上訴後十日內向本院補提理由書（均須按他造當事人之人數附繕本）。
                                        書記官  陳  嘉  文
中華      民      國    九十      年    十二      月    二十一    日
附錄 本判決論罪科刑法條：
商業會計法第七十一條第一款
商業負責人、主辦及經辦會計人員或依法受託代他人處理會計事務之人員有左列情事
之一者，處五年以下有期徒刑、拘役或科或併科新台幣十五萬元以下罰金：
一、以明知為不實之事項，而填製會計憑證或記入帳冊者。
刑法第二百零一條
意圖供行使之用，而偽造、變造公債票、公司股票或其他有價證券者，處三年以上十
年以下有期徒刑，得併科三千元以下罰金。
行使偽造、變造之公債票、公司股票或其他有價證券或意圖供行使之用，而收集或交
付於人者，處一年以上七年以下有期徒刑，得併科三千元以下罰金。
刑法第三百三十六條
對於公務上或因公益所持有之物，犯前條第一項之罪者，處一年以上七年以下有期徒
刑，得併科五千元以下罰金。
對於業務上所持有之物，犯前條第一項之罪者，處六月以上五年以下有期徒刑，得併
科三千元以下罰金。
前二項之未遂犯罰之。
附表一：
台灣銀行樹林分行第三八二六六帳號
編號    發票日      票據號碼        金額        附記（被告所登載支票使用情
                                                形)
0     000 00      0000000       0十萬元      支票帳冊於該日未登載該支
                                                票使用情形
                                                支票存根欄空白
0     00 0  0      0000000         十萬元      支票帳冊於該日登載該支票提
                                                領134550元
                                                支票存根於日期欄載85 8 2
                                                受款人欄僅填載領現
0     00 0 00     0000000          十萬元      支票帳冊於該日未登載該支票
                                                使用情形
                                                支票存根日期欄填載 9  16
                                                受款人欄載領現
                                                原存欄載十萬
0     00 00 00    0000000         0十萬元     支票帳冊於該日未登載該支票
                                                使用情形
                                                支票存根劃Ｚ
0     00 00 0     0000000           十萬元     支票帳冊於該日未登載該支票
                                                使用情形
                                                支票存根空白
0     00 00  0    0000000         0十萬元     支票帳冊於該日未登載該支票
                                                使用情形
                                                支票存根蓋作廢
0     00 00 00    0000000         0十萬元     支票帳冊於該日未登載該支票
                                                使用情形
                                                支票存根劃Ｚ
0     00 0 00      0000000       0十萬元      支票帳冊於該日未登載該支票
                                                使用情形
                                                支票存根劃Ｚ
0     00 0 00      0000000       0十萬元      支票帳冊於該日未登載該支票
                                                使用情形
                                                支票存根空白
00   00 0 00      0000000       0十萬元      支票帳冊於該日未登載該支
                                                票使用情形
                                                支票存根劃Ｚ
00   00 0 00      0000000       0十萬元      支票帳冊於該日未登載該支
                                                票使用情形
                                                支票存根空白
00  00  0 00      0000000         十萬元      支票帳冊於該日未登載該支
                                                票使用情形
                                                支票存根空白
00  00  0 00      0000000         十萬元      支票帳冊次該日未登載該支
                                                票使用情形
                                                支票存根劃Ｚ
00 00  0   0      0000000      0十五萬元     支票帳冊於該日登載以票號
                                                0000000領取三十五萬元
                                                該日之轉帳傳票填載自銀行
                                                存款提領三十五萬元現金
                                                支票存根空白
                                                （溢領十萬元）
00 00  0  0      0000000           0萬元     支票帳冊於該日未登載該支
                                                票使用情形
                                                支票存根劃Ｚ
00 00  0  00     0000000           0萬元     支票帳冊於該日登載以該支
                                                票提現二萬元
                                                該日之現金收入傳票填載由甲
                                                存提現二萬元
                                                支票存根日期欄載86 5 13
                                                支出欄載六萬
00 00 0   0      0000000        0十五萬元    支票帳冊於該日載以該支票
                                                提現二十五萬元，並以票號
                                                0000000提領三萬元
                                                該日之轉帳傳票載自銀行存款
                                                提現二十八萬元
00 00 0  00     0000000            十萬元     支票帳冊於該日未登載該支
                                                票使用情形
                                                支票存根空白
                                                該日現金收入傳票填載由甲存
                                                提五萬元
00 00 0 00      0000000            十萬元     支票帳冊於該日登載提現八
                                                萬元，但未載票號
                                                又於八十六年六月二十三日之
                                                現金收入傳票另載有一筆由甲
                                                存提現八萬元
                                                支票存根空白
00 00 0  0      0000000            十萬元     支票帳冊次該日未登載該支
                                                支票使用情形
                                                支票存根空白
00 00 0  0      0000000            0萬元     同上
00 00 0 00      0000000          十二萬元     同上
00 00 0  0      0000000        0十五萬元     支票帳冊於該日登載以票號
                                                0000000領現四十五萬元
                                                該日之轉帳傳票登載自銀行
                                                存款領現四十五萬元
00 00 0 00     0000000             十萬元     支票帳冊於該日未登載該支
                                                票使用情形
                                                支票存根空白
00 00 0  0     0000000         0十八萬元     支票帳冊於該日登載以該支
                                                票領現三十三萬元
                                                於該日之轉帳傳票登載自銀
                                                行存款領現三十三萬元
00 00 0 00     0000000             十萬元     支票帳冊於該日登載以票號
                                                0000000提現五萬元
                                                該日之現金收入傳票登載由甲
                                                存提現五萬元
                                                支票存根空白
00 00 00 0    0000000           0十六萬元    支票帳冊於該日登載以票號
                                                0000000領現三十六萬元
                                                該日之轉帳傳票登載自銀行
                                                存款提現二十六萬元
                                                支票存根日期欄登載  86 9
                                                17，受款人欄內載20日會款
                                                支出欄載00000
00 00 00 00   0000000                十萬元   支票帳冊於該日未登載該支
                                                票使用情形
                                                支票存根空白
00 00 00 00   0000000             0萬四千元  支票帳冊於該日未登載該支
         使用情形
                                                未留有支票存根00 00 00 0
0   0000000                 0萬元  支票帳冊未於該日登載該支票使用情形支票
                                                存根空白00 00 00  0   00
00000           0十六萬元    支票帳冊於該日登載以該支票領現三十六萬元（似
                                                由二十六萬元塗改）該日之轉
                                                帳傳票載自銀行存款領現二十
                                                六萬元支票存根載領現三十六
                                                萬附表二：
台灣銀行樹林分行第三八二六六帳號
編號    發票日      票據號碼        金額
0      00 0 00    0000000          十萬元
0      00 0 00    0000000          0十萬元
0      00 0 00    0000000          0十三萬五千元


司法院資訊處製作；財團法人民間司法改革基金會備份。
